臺灣高等法院刑事判決　　　　　　 93年度上更(二)字第256號
上　訴　人　臺灣臺北地方法院檢察署檢察官
被　　　告　丁○○
　　　　　　戊○○
上列上訴人因被告等偽造文書案件，不服臺灣臺北地方法院87年
度訴字第503號，中華民國87年10月30日第一審判決（起訴案號
：臺灣臺北地方法院檢察署86年度偵續一字第382號、86年度偵
字第18410號）提起上訴，經判決後，由最高法院第2次發回更審
，本院判決如下：
    主  文
上訴駁回。
    理  由
一、公訴意旨略以：被告丁○○於民國（下同）83年12月間，以
    其兄有經營數家公司之經驗為由，須籌組公司，因人數不足
    ，請告訴人甲○○幫忙找人湊數，甲○○乃提供自己、其子
    吳明澔、友人丙○○等人之身分資料給被告丁○○，辦理公
    司登記，言明告訴人甲○○不出資、不負任何責任，詎被告
    丁○○及被告戊○○未經告訴人甲○○之同意，共同偽造告
    訴人甲○○之印章、印文於譽能企業股份有限公司（下稱譽
    能公司）設立登記申請書、公司設立登記預查名稱申請表、
    84年 6月30日告訴人甲○○對其子吳明澔之同意書上，並偽
    造告訴人甲○○之署押於前開同意書及委託乙○○會計師之
    委託書副本上，又偽造丙○○之印章印文於譽能公司84年 1
    月6日之章程及85年 7月8日之變更登記申請書上，由被告戊○○出面找得會計師乙○○持上開文件向台北市政府建設局
    行使，以告訴人甲○○為負責人，辦理設立登記位於台北市
    中正區○○○路○ 段26號12樓之譽能公司，由被告丁○○及
    其兄即被告戊○○實際負責公司之經營，嗣並偽造告訴人甲○○印文於84年9 月譽能公司營業人使用三聯式統一發票明
    細表，84年7至8月台北市營業人銷售額與稅額申報書上，足
    生損害於甲○○、丙○○、台北市政府建設局對公司管理之
    正確性及台北市政府稅捐處對稅捐之審核，因認被告等二人
    共犯刑法第216條，第210條之行使偽造私文書罪嫌。
二、訊據被告丁○○、戊○○均堅決否認有公訴人所指之行使偽
    造文書犯行，均辯稱：譽能公司實係告訴人甲○○所欲成立
    ，始找被告丁○○加入，告訴人本即明知其自己為譽能公司
    負責人，被告實不知所謂偽造文書係指何文書等語；而公訴
    人認被告丁○○、戊○○涉有刑法第216條、第210條之行使
    偽造私文書罪嫌，無非是以告訴人甲○○於偵查中之指訴，
    證人丙○○、王曼莉、乙○○等之證述及卷附譽能公司設立
    登記案卷影本、臺北市稅捐稽徵處信義分處87年 2月10日北
    市信義甲字第8700162200號函、臺北市稅捐稽徵處中正分處
    87年 2月20日北市稽甲字第8700305400號函附相關資料影本
    等為憑。
三、按犯罪事實應依證據認定之，無證據不得認定其犯罪事實；
    又不能證明被告犯罪者，應諭知無罪之判決，刑事訴訟法第
    154條第2項、第301條第1項分別定有明文。又告訴人之告訴
    ，本以使被告受刑事追訴為目的，故其陳述是否與事實相符
    ，自應調查其他證據，以資審認，苟其所為攻擊之詞，尚有
    瑕疵，則在此瑕疵未予究明以前，即不能遽採為斷罪之基礎
    ，最高法院69年度台上字第1531號著有判例；又認定犯罪事
    實，須依證據，如證據之真實尚欠明瞭，即不能以擬制推測
    之方法為判斷之基礎，最高法院71年台上字第5984號亦著有
    判例。
四、經查：
  （一）告訴人甲○○於85年10月15日向警局提出告訴時以：「
        因於84年 7月份開始和丁○○一起合夥開設公司，由其
        哥哥戊○○擔任總經理，丁○○擔任經理在松隆路 102
        號6樓A室譽能企業股份有限公司，於85年 2月份結束營
        業，後其丁○○就避不見面，我要討回自小客 WB-2175
        和行動電話 000000000、山葉電子琴乙台、公司資料等
        他均置之不理」等語（見偵字第24578號卷第4頁），指
        訴被告丁○○侵占。該案經臺灣臺北地方法院檢察署檢
        察官於85年12月26日以85年度偵字第 24578號處分不起
        訴，告訴人不服，聲請再議，經臺灣高等法院檢察署檢
        察長發回續查，臺灣臺北地方法院檢察署檢察官於86年
        6月18日以86年偵續字第108號處分不起訴，告訴人不服
        ，聲請再議，經臺灣高等法院檢察署檢察長於86年7 月
        31日發回續查，於同年8月11日分86年度偵續一字第382
        號偵查。告訴人於86年8月9日始向臺灣臺北地方法院檢
        察署檢察官，對被告丁○○、戊○○二人提起行使偽造
        私文書及違反稅捐稽徵法之告訴，該署以86年度偵字第
        18410 號偵查，嗣經檢察官就行使偽造私文書、業務侵
        占部分提起公訴（其中關於違反稅捐稽徵法部分，檢察
        官於起書敘明犯罪嫌疑不足，因與起訴部分屬同一案件
        ，爰不另為不起訴處分）。原審法院審理後，以87年度
        訴字第503 號判決被告二人均無罪。檢察官不服，提起
        上訴，經本院審理後，以87年度上訴字第5046號判決「
        上訴駁回」，檢察官不服，提起上訴，經最高法院將關
        於戊○○部分及丁○○偽造私文書部分撤銷，發回本院
        ；其他上訴駁回（即關於丁○○侵占業經最高法院上訴
        駁回確定）。經本院前審以91年度上更（一）字第 134
        號審理結果，仍駁回檢察官之上訴，檢察官不服，提起
        上訴，最高法院將本院前審判決撤銷，發回本院更審。
        此觀之本案卷附上開訴訟資料甚明。
（二）本次最高法院發回意旨認起訴書以「甲○○乃提供自己、
      其子吳明澔、友人丙○○等人之身分證資料給丁○○，辦
      理公司登記，言明甲○○不出資，……（嗣被告等二人）
      以甲○○為（譽能公司）負責人，辦理公司設立登記，…
      …由被告等二人實際負責公司之經營」為起訴之事實。是
      否有起訴，行為時之公司法第九條第三項之「公司應收之
      股款，股東並未實際繳納，而以申請文件表明收足，或股
      東雖已繳納而於登記後將股款發還股東，或任由股東收回
      者，公司負責人各處五年以下有期徒刑、拘役或科或併科
      新台幣五十萬元以上二百五十萬元以下罰金」（依現行公
      司法第九條第一項）之犯罪事實。本院認起訴書上開敘述
      ，所載「言明甲○○不出資，……（嗣被告等二人）以甲○○為（譽能公司）負責人，辦理公司設立登記，……由
      被告等二人實際負責公司之經營」，係說明「甲○○乃提
      供自己、其子吳明澔、友人丙○○等人之身分證資料給丁○○，辦理公司登記」之原因，此觀之起訴書並未就被告
      等如何以申請文件表明收足股款有所記載，顯未就行為時
      之公司法第九條第三項「公司應收之股款，股東並未實際
      繳納，而以申請文件表明收足」之構成要件事實予以起訴
      ，此由前述告訴人提出告訴之經過，起訴事實、起訴法條
      之記載，檢察官之偵查、原審之審理及本院前審（上更（
      一）字）、前前審（上訴字）審理及訴訟進行中，檢察官
      及告訴人均未主張及於被告等有行為時之公司法第九條第
      三項之犯行，不能僅因告訴人指被告等與之有不出資之約
      定，即認檢察官已有起訴被告等涉犯行為時之公司法第九
      條第三項之犯行，因須確定本件審理之範圍，合先敘明。
（三）經查會計師乙○○業於93年 2月20日死亡，有法務部戶役
      政連結作業系統乙○○個人基本資料在卷可稽。已無從傳
      喚其到庭作證，就與其向台北市政府建設局申請辦理譽能
      公司之設立登記之情形加以訊問。
（四）告訴人甲○○於原審調查時陳稱：伊是軍人退伍，思想單
      純，被告等叫伊簽字伊即簽字；丁○○原是伊之學生，向
      伊說戊○○要開公司，叫伊提供幾位人頭，伊不知丁○○
      給伊掛負責人，伊自己也有貪念沒錯等語（見原審卷第41
      頁），足見告訴人確係自己願意加入譽能公司，且告訴人
      之子吳明澔之身分證件係告訴人所提供，亦有告訴人對其
      子投資同意書在卷可憑（見譽能企業有限公司案卷影本）
      。而丙○○於偵訊時陳稱：「是甲○○跟我說過要成立公
      司，要借我成立公司，他說是藍先生要成立公司，是戊○○有到我家，他除了來談設立公司的事，還來看古董，我
      把身分證影本給他，……」等語（見86年度偵字第184 10
      號卷第43頁），則告訴人與丙○○對於要以其等名義為股
      東成立公司之事顯已知悉，丙○○之並提供身分影本，應
      認告訴人與丙○○係知情並均授權辦理其等為股東之公司
      登記事宜，因之將之登記為譽能公司之股東，不能認違反
      告訴人、丙○○及吳明澔（由告訴人提供身分證件）之意
      思。
  (五)告訴人與被告等係「合夥」開設公司一節，業據告訴人於
      本案偵查初始在警訊中陳明。告訴人嗣雖陳稱：其與被告
      丁○○並非合夥，而係受被告等陷害；係被告丁○○邀伊
      充當人頭，被告戊○○始為實際負責人，伊於事後方知被
      告將其掛名為負責人云云。惟告訴人既早已明知有申請設
      立公司之事，且設立公司於程序上本須簽寫之諸多文件，
      及一般均有刻印等情，為告訴人所明知，而譽能公司租屋
      時，告訴人以公司法定代理人之身分與出租人許麗美簽訂
      租賃契約，並至台灣台北地方法院公證處公證等情，亦經
      告訴人陳明，且有公證書及租賃契約在偵查卷可查（見86
      年度偵字第18410號卷第28至31 頁），告訴人既係以譽能
      公司法定代理人身分與他人簽訂租約並經公證，自難諉為
      不知其為公司負責人，更難以其出身軍旅為詞，認其對設
      立譽能公司之事毫無所悉，而申請設立公司之多項文件上
      告訴人姓名部分，縱有非告訴人所親寫者，然告訴人既明
      知設立公司之事，就公司之申請設立即應有概括授權，是
      告訴人陳稱不知自己登記為公司名義負責人云云，顯難採
      信。
  (六)譽能公司於籌備時，告訴人甲○○亦有出席，且於籌備會
      議記錄上簽名，此有籌備會議記錄 1紙在卷可稽（見本院
      上訴字卷第48頁），告訴人亦自承在會議記錄上簽名。而
      告訴人平日亦有至公司，公司設有董事長辦公室，告訴人
      至公司時，均至董事長辦公室內，公司職員稱告訴人為「
      吳董」，即吳董事長等情，告訴人並不否認，復經譽能公
      司之職員即證人張建民、謝淑蘭於本院前審證述明確（見
      本院上訴字卷第97頁、第 104頁），是譽能公司之員工均
      稱告訴人為「吳董」，則告訴人豈有不知自己為董事長之
      理，既為譽能公司之董事長，告訴人自係譽能公司名義上
      之負責人，是告訴人稱其非公司負責人云云，自不足採。
      不唯如此，告訴人於譽能公司經營期間，因車輛用油，亦
      曾向譽能公司申請油費，此亦有被告等提出之加油統一發
      票在卷可查（見本院上訴卷第37頁至第39頁），而該等統
      一發票上均有告訴人之簽名，告訴人亦自承確有領取該等
      油料費用，足見被告二人及證人張建民、謝淑蘭稱告訴人
      有至公司等情，為可採信。
  (七)證人丙○○於偵查中證稱：「是甲○○跟我說過要成立公
      司，要借我成立公司，他說是藍先生要成立公司，是戊○○有到我家，他除了來談設立公司的事，還來看古董，我
      把身分證影本給他，他沒給我任何好處，設立登記申請書
      上誰蓋的章我不清楚，上面的印章（章程內股東章）不是
      我的，我也沒有出資四十萬（元），他只說將來賺了錢，
      會給我紅包，我也沒有答應他可以刻我的印章去蓋，他何
      時成立我也不清楚，他也未經我同意就刻我的印章」等詞
      （見86年度偵字第18410號卷第43頁）。其於原審亦證稱
      ：「吳先生（指告訴人）帶二位被告去（找我），說要向
      我拿身分證開公司，我就給他了」等語（見原審卷第73頁
      ），其於本院94年5月27日審判時雖證稱：譽能公司章程
      內股東丙○○之印文不是伊的，伊沒有授權被告兩人刻印
      章，被告沒有向伊拿印章，要伊蓋章的時候，要先給伊看
      表格，做什麼生意伊也不知道云云。惟查證人丙○○既提
      供其身分證影本加入為要設立公司之股東，則由於設立公
      司所須刻印、在相關文件上蓋印之行為，應認在其就此公
      司設立行為之目的範圍內，有予授權。事後因公司發生問
      題，為恐負責而予否認，其與被告等利害衝突，則丙○○
      所稱未得其允許不得代刻印章使用一節，尚難遽予採信，
      而為被告等不利之認定。
  (八)被告二人否認其為譽能公司之實際負責人，亦不認識會計
      師乙○○云云，惟證人即幫譽能公司裝潢之王曼莉於偵訊
      時證稱：「．．．丁○○跟我先生說實際負責人是戊○○
      ．．在場員工說甲○○是人頭董事長，我都向丁○○拿錢
      ．．．」等語（見86年度偵字第 18410號卷第44頁）；而
      證人即辦理譽能公司設立登記之會計師於查乙○○亦證稱
      ：是戊○○請我辦譽能公司的簽證，該件資料來源係戊○○先生所提供（見86年度偵字第 18410號卷第92頁、93頁
      反面）。且被告戊○○於原審訊問時亦坦承：「（乙○○
      認識否？）認識。務必傳訊乙○○到庭 」（ 見原審卷第
      126 頁），惟被告戊○○雖否認其認識乙○○，惟其辯詞
      前後不一，且與乙○○於偵查中所證不符。證人己○○於
      本院94年 5月27日，就「譽能公司以甲○○為負責人，甲○○要求更換負責人，被告有無告訴你已經換掉了？」，
      證稱：「有，當庭指認被告戊○○，戊○○說的，但是被
      告二人都在場。」。就「譽能公司的實際負責人是誰？」
      ，證稱：「是被告二人。」等語。是依證人王曼莉、乙○○之前開證述，應認被告二人上開推託辯詞，為無可信。
      另依徐逸清、己○○等人所為證言及前述稅捐機關函等，
      固可認被告二人為成立譽能公司而曾訪尋人頭，然依上所
      述並可確認被告二人始為譽能公司之實際負責人，惟告訴
      人、丙○○既同意擔任譽能公司不出資之股東（或稱人頭
      ），且告訴人明知自己為公司之掛名董事長，已如前述，
      則告訴人、丙○○自屬知情，即使告訴人、丙○○未明示
      授權被告等代簽其署押及代刻印章，亦難認其無默示之允
      許，是申請設立公司之多項文件簽章，亦難認被告等係故
      意偽造文書而行使之。則公訴意旨所述：被告等未經告訴
      人甲○○之同意，共同偽造告訴人甲○○之印章、印文於
      譽能公司設立登記申請書、公司設立登記預查名稱申請表
      、84年6 月30日告訴人甲○○對其子吳明澔之同意書上，
      並偽造告訴人甲○○之署押於前開同意書及委託乙○○會
      計師之委託書副本上，又偽造丙○○之印章印文於譽能公
      司84年1月6日之章程及85年7月8日之變更登記申請書上，
      由被告戊○○出面找得會計師乙○○持上開文件向台北市
      政府建設局行使，以告訴人甲○○為負責人，辦理設立登
      記位於台北市中正區○○○路 ○段26號12樓之譽能公司，
      由被告丁○○及其兄即被告戊○○實際負責公司之經營，
      嗣並偽造告訴人甲○○印文於84年 9月譽能公司營業人使
      用三聯式統一發票明細表，84年7至8月台北市營業人銷售
      額與稅額申報書上等情，均係因告訴人同意為譽能公司之
      股東並為登記之負責人所致，尚難認被告等有偽造文書之
      犯行。公訴人所述各項證據尚不能證明被告丁○○、戊○○有被訴之行使偽造私文書犯行，復查無其他積極、具體
      確切之事證，足資認定被告二人有該犯行，不能證明被告
      等犯罪。
五、原審就此部分諭知被告二人無罪（另關於丁○○侵占部分亦
    經原審判決無罪，上訴後，經本院87年度上訴字第5046號判
    決上訴駁回，上訴後，經最高法院駁回該部分之上訴，業已
    確定），核無違誤。檢察官循告訴人之聲請提起上訴，就行
    使偽造文書部分，仍執前詞指摘原判決該部分不當，為無理
    由，應駁回其上訴。
六、檢察官起訴部分既經判決無罪，則臺灣臺北地方法院檢察署
    檢察官移送併辦部分（93年度偵字第7978號、93年度偵續字
    第299 號），與本件即無裁判上一罪關係，本院無從併辦，
    應退回原檢察官另行偵查，附此敘明。
據上論斷，應依刑事訴訟法第368條，判決如主文。
本案經檢察官吳國南到庭執行職務。
中　　華　　民　　國　　94　　年　　6 　　月　　17　　日
　　　　　　　　　刑事第十八庭  審判長法　官  陳  春  秋
　　　　　　　　　　　　　　　　　    法　官  楊  貴  雄
　　　　　　　 　 　　　　　　　　　　法　官  李  英  勇
以上正本證明與原本無異。
檢察官如不服本判決，應於收受送達後十日內向本院提出上訴書
狀，其未敘述上訴之理由者並得於提起上訴後十日內向本院補提
理由書（均須按他造當事人之人數附繕本）。
                                      書記官  李  信  穎
中　　華　　民　　國　　94　　年　　6 　　月　　21　　日
